【裁判字號】    96,婚,726
【裁判日期】    970111
【裁判案由】    確認婚姻關係存在
【裁判全文】
臺灣臺南地方法院家事判決               96年度婚字第726號
原      告  丁○○○○○○
被      告  乙○○
訴訟代理人  蔡信泰律師
上列當事人間請求確認婚姻關係存在事件，經本院於民國96年12
月24日言詞辯論終結，判決如下：
    主      文
確認原告與被告間之婚姻關係存在。
訴訟費用新臺幣參仟元由被告負擔。
    事實及理由
一、本件原告起訴主張：
  (一)緣兩造於民國86年11月27日結婚，並育有一子一女，婚後感
    情十分融洽，惟因家中負債超過負荷，被告遂向原告表示可
    以辦理假離婚，以免除資產公司對於被告之催討，原告認為
    此為保護被告之方式，乃同意與被告通謀為離婚之協議，由
    原告自行書寫離婚協議書並簽名後，由被告單獨去找證人丙
    ○○、甲○○在離婚協議書上簽名，之後再由兩造於96年7
    月7日共同至臺南市安南區戶政事務所辦理離婚，惟事後被
    告竟對原告不理不睬。
  (二)按兩願離婚，應以書面為之，有二人以上證人之簽名並應向
    戶政機關為離婚之登記，民法第1050條定有明文。又表意人
    與相對人通謀而為虛偽意思表示者，其意思表示無效，民法
    第87條亦有明文。又民法第1050條所謂二人以上之證人之簽
    名，固不限於作成離婚證書時為之，亦不限於協議離婚時在
    場之人，始為證人，然究難謂非親見或親闖雙方當事人確有
    離婚真意之人亦得為證人（最高法院68年臺上字第3792號判
    例參照）。本件兩造問並無離婚真意，證人又未親自或親聞
    雙方當事人確有離婚真意，依民法第87條及民法第1050條之
    規定，該離婚協議應無效，原告又有即受確認判決之法律上
    之利益，爰提起本訴訟請求確認原告與被告間之婚姻關係存
    在等情，並聲明：確認原告與被告間之婚姻關係存在。
二、被告則以
  (一)查民法第87條規定表意人與相對人通謀而為虛偽意思表示者
    ，其意思表示無效。但不得以其無效對抗善意第三人。原告
    主張兩造協議離婚係通謀而虛偽意思表示，為被告所否認，
    ，尤其兩造之協議離婚盡係原告親自撰寫，由兩造簽名後，
    ，再由被告請自己姊姊甲○○及其前夫丙○○為見証人簽名
    ，兩造簽好離婚協議書後一同前往臺南市安南區戶政事務所
    辦理離婚登記，原告當時是否真意，非被告所能瞭解，但原
    告自行撰寫離婚協議書及一起前往戶政機關辦理登記，應屬
    原告之真意，而非假離婚。
  (二)兩造均有卡債，若兩造為逃避債務，何必作假離婚，退一步
    言，假離婚係兩造之意思，原告後悔，不願作假離婚，可求
    被告再與自己辦結婚，何必再提起本件訴訟。雖然原告請其
    姊夫於96年12月24日到庭証述「被告有打電話告訴，要作假
    離婚，以減少債務負擔」云云，但証人未向原告求證，所以
    兩造有無通謀而為虛偽意思表示作假離婚之事實值得懷疑，
    被告認為原告將婚姻當充戲。
  (三)被告並無與原告通謀而為假離婚意思而是兩造均有債務，為
    不相連累而辦理離婚，原告亦同意協議離婚，何來係通謀而
    為假離婚之意思表示，因此原告主張應無理由等語，資為抗
    辯。並聲明：原告之訴駁回。
三、兩造不爭執之事實：
  (一)兩造在86年11月27日結婚。
  (二)兩造曾在96年7月7日簽立離婚協議書契約。
  (三)兩造在96年7月7日辦理協議離婚登記。
四、得心證之理由：
    本件經依民事訴訟法第268條之1第2項規定，整理並協議簡
    化爭點及不爭執點後，兩造之爭點為：(一)兩造在96年7月7日
    所簽立離婚協議契約是否確實有離婚的真意？(二)兩造的婚姻
    關係是否存在？茲將本院得心證之理由，分述如下：
  (一)原告提起本件訴訟有確認利益：
    1.按確認法律關係之訴，非原告有即受確認判決之法律上利
      益者，不得提起之；確認證書真偽或為法律關係基礎事實
      存否之訴，亦同。民事訴訟法第247條第1項定有明文。次
      按，民事訴訟法第247條所謂即受確認判決之法律上利益
      ，係指因法律關係之存否不明確，致原告在私法上之地位
      有受侵害之危險，而此項危險得以對於被告之確認判決除
      去之者而言，故確認法律關係成立或不成立之訴，苟具備
      前開要件，即得謂有即受確認判決之法律上利益，縱其所
      求確認者為他人間之法律關係，亦非不得提起（參照最高
      法院42年臺上字第1031號判例）。
    2.原告主張兩造雖於96年7月7日簽立離婚協議書契約，惟兩
      造係通謀而為虛偽意思表示，為假離婚，然兩造戶籍資料
      上仍記載兩造已離婚，無婚姻關係，有原告所提出戶籍謄
      本附卷可稽，並經本院依職權調閱兩造離婚登記相關資料
      ，有臺南市安南區戶政事務所96年11月14日南安戶字第
      0960 005404號函在卷足憑，足信原告與被告之婚姻關係
      存否不明確，致原告在私法上之地位有受侵害之危險，而
      此項危險得以對於被告之確認判決除去，參諸前開說明，
      原告主張兩造婚姻關係存在，應有即受確認判決之法律上
      利益，原告自得提起確認訴訟。
  (二)兩造在96年7月7日所為離婚協議係通謀而為虛偽意思表示，
    且未符合法定方式要件，依法無效：
    1.按表意人與相對人通謀而為虛偽意思表示者，其意思表示
      無效。但不得以其無效對抗善意第三人，民法第87條第1
      項定有明文。次按法律行為，不依法定方式者，無效，民
      法第73條前段亦定有明文。又按兩願離婚，應以書面為之
      ，有二人以上證人之簽名並應向戶政機關為離婚之登記，
      民法第1050條亦定有明文。按兩願離婚應以書面為之，並
      應有二人以上證人之簽名，如未以此方式為之，為無效。
      又所謂證人，指能證明離婚當事人確有協定離婚真意之人
      。本件卷附協定離婚證明書，雖記載證人莊景琦及龍仲樹
      ，但據該二人結證略稱，係上訴人一人拿已寫好之離婚證
      明書，到莊景琦的事務所，要證人幫她證明，證人就給她
      蓋章證明，證人未見過被上訴人云云。認該二人不能證明
      兩造確曾真意協定離婚。該協定離婚證明書與未列證人二
      人相同。依首揭說明，該協定離婚為無效（參照最高法院
      69年度臺上字第1573號判決）。
    2.原告主張因家中負債超過負荷，被告遂向原告表示可以辦
      理假離婚，以免除資產公司對於被告之催討，原告認為此
      為保護被告之方式，乃同意與被告通謀為離婚之協議，由
      原告自行書寫離婚協議書並簽名後，被告單獨去找證人丙
      ○○、甲○○在離婚協議書上簽名，之後再由兩造於96年
      7月7日共同至臺南市安南區戶政事務所辦理離婚登記等情
      ，為被告所否認，並以前揭情詞置辯。經查，原告主張上
      開事實，業經原告舉證人即被告妹婿何新富到庭證稱：「
      被告曾經告訴我要跟原告辦假離婚，時間在96年7月7日的
      前二十日左右，原因是兩造間一些債務問題，債務應該有
      很高，他們告訴我的原因是因為兩造債務很高，我主動要
      求借錢給兩造，希望他們降低債務，我是借錢給被告，讓
      一方的債務降低，雖然我有借給被告錢，但是還是不足以
      支付借錢的利息及開銷，被告就告訴我他們要辦假離婚，
      辦假離婚的用意是在把債務的還款期限拉長，因為原告已
      經還不起，法院會查扣兩造的薪水，如果還要加上家庭開
      銷的話不足以支付，所以要辦假離婚減少家庭開銷，且我
      借給被告的錢，被告可以慢慢還，讓原告那邊先去應付銀
      行的債權人。」「我沒有看過兩造的離婚協議書，他們兩
      位何時去辦的我不知道，只是之前的二十日左右被告有告
      訴我要跟原告假離婚，所以我不知道兩造96年7月7日所辦
      的離婚是否是假離婚，因為我沒有看過離婚協議書。」「
      （問：被告在何時、地向你表示要與原告辦假離婚？）被
      告在他的家裡打電話給我的，時間是在96年7月7日的前二
      十日左右。」「我是要借錢給被告，被告說我的錢交付給
      被告以後，被告要與原告去辦假離婚，辦假離婚這件事情
      被告告訴我說他是跟原告商量過以後要辦，才告訴我。」
      等語（見本院96年12月24日言詞辯論筆錄）。查證人何新
      富為被告妹婿，非原告方面之親戚，渠既借款以幫助被告
      ，衡情自無虛構事實為虛偽陳述必要，其所為證詞應堪採
      信。次查，證人雖不能確知兩造於96年7月7日所為離婚協
      議是否為假離婚，惟審酌兩造通謀而為虛偽離婚一事本即
      十分隱密，若非兩造主動告知，他人無法窺知其事實，被
      告既在兩造96年7月7日協議離婚前二十日左右主動告知證
      人將與原告商量過後辦理假離婚，兩造又果於二十日後辦
      理協議離婚，而此二十日之間兩造間又別無任何婚姻不和
      之具體事證，則被告於主動告知證人將與原告辦理假離婚
      之事後，果於96年7月7日與原告辦理協議離婚，衡情自堪
      信兩造於96年7月7日所為協議離婚係出於虛謀虛偽意思表
      示而為，參諸上開規定，兩造96年7月7日之離婚協議書契
      約依法應無效。
    3.再查，經本院依職權傳訊兩造離婚協議書上所載見證人即
      被告姊姊甲○○、及甲○○前夫丙○○，其中證人丙○○
      經合法通知未到庭，兩造則當庭陳稱不聲請再傳訊證人丙
      ○○。查證人甲○○到庭證稱：「我看過這張離婚協議書
      ，上面是我親自簽名、蓋章的，當時被告打電話給我說要
      與原告離婚，要我當見證人，問我好不好，我是在我家（
      戶籍地）被告拿給我在離婚協議書上簽名蓋章的。」「（
      問：簽名蓋章的時間是否在96年7月7日？）不是，是在96
      年7月6日。」「簽名蓋章時，離婚協議書內容已經寫好，
      但是我簽章時，原告沒有在場。」「當時是我先簽完後，
      丙○○再簽名蓋章，簽名蓋章當時我們兩人是在場，同時
      簽章。」「（問：是否有在兩造協商離婚條件時在場，並
      且確實知道兩造有離婚的真意？）兩造在協商離婚條件時
      ，我與丙○○沒有在場，因為是兩造寫好離婚協議書後，
      被告再拿給我簽的，我不知道兩造是否真的要離婚。」等
      語（見本院96年12月24日言詞辯論筆錄），足信兩造離婚
      協議書內之見證人不能證明兩造確真意協議離婚。該離婚
      協議書與未列證人相同。依首揭說明，該離婚協議亦為無
      效。
  (三)兩造婚姻關係仍存在：
    查兩造在96年7月7日所為離婚協議係通謀而為虛偽意思表示
    ，且亦未符合法定方式要件，依法無效，則兩造婚姻關係仍
    存在。從而，原告請求確認原告與被告間之婚姻關係存在，
    為有理由，應予准許。
五、本件訴訟費用應由被告負擔。經查，原告支出第一審訴訟費
    用即裁判費3,000元，應由被告負擔，爰確定如主文第二項
    所示。
六、據上論結，本件原告之訴為有理由，依民事訴訟法第78 條
    、第87條第1項，判決如主文。
中    華    民    國    97    年    1     月    11    日
                  家事法庭    法  官  鄭  彩  鳳
上正本係照原本作成。
如對本判決上訴，須於收受判決正本送達後20日內向本院提出上
訴狀，並繳納上訴費及附具繕本。
中    華    民    國    97    年    1     月    11    日
                              書記官  黃  心  怡


司法院資訊處製作；財團法人民間司法改革基金會備份。
